ACORDAO-COMPLETO-2542367

ACÓRDÃO 1674/2022 ATA 28/2022 - PLENÁRIO

VISTOS, relatados e discutidos estes autos de tomada de contas especial instaurada pela Caixa Econômica Federal, em desfavor do Sr. Elton Tacio de Lucena Gomes, ex-empregado demitido por justa causa, em razão de danos ao erário decorrentes de irregularidades em operações de crédito comercial, no âmbito da Agência Patos/PB, e movimentação atípica em conta corrente,
ACORDAM os Ministros do Tribunal de Contas da União, reunidos em sessão de Plenário, ante as razões expostas pelo Relator, em:
9.1. considerar revel, para todos os efeitos, o Sr. Elton Tacio de Lucena Gomes (CPF XXX.943.484-XX) , dando-se prosseguimento ao processo, nos termos do art. 12, § 3º, da Lei 8.443/1992;
9.2. julgar irregulares as contas do Sr. Elton Tacio de Lucena Gomes (CPF XXX.943.484-XX) , com fundamento nos arts. 1º, inciso I, 16, inciso III, alínea "d", da Lei 8.443/1992, c/c os arts. 19 e 23, inciso III, da mesma Lei, condenando-o ao pagamento da quantia a seguir especificada, com fixação do prazo de 15 (quinze) dias, a contar da notificação, para comprovar, perante o Tribunal (art. 214, III, "a", do Regimento Interno) , o recolhimento da dívida aos cofres da Caixa Econômica Federal, atualizada monetariamente e acrescida dos juros de mora, calculados a partir das datas indicadas, até a data do recolhimento, na forma da legislação em vigor:
	Data de ocorrência
	Valor histórico (R$) 

	6/4/2015
	114.401,03

	15/2/2016
	83.998,38

	9/1/2018
	190.695,60

	23/12/2017
	201.090,35

	26/12/2017
	81.796,28

9.3. aplicar ao Sr. Elton Tacio de Lucena Gomes (CPF XXX.943.484-XX) a multa prevista no art. 57 da Lei 8.443/1992, no valor de R$ 100.000,00, com a fixação do prazo de quinze dias, a contar da notificação, para comprovar, perante o Tribunal (art. 214, inciso III, alínea "a", do Regimento Interno) , o recolhimento da dívida aos cofres do Tesouro Nacional, atualizada monetariamente desde a data deste Acórdão até a data do efetivo recolhimento, se paga após o vencimento, na forma da legislação em vigor;
9.4. autorizar, desde logo, nos termos do art. 28, inciso II, da Lei 8.443/1992, a cobrança judicial das dívidas caso não atendidas as notificações;
9.5. considerar graves as condutas praticadas pelo Sr. Elton Tacio de Lucena Gomes (CPF XXX.943.484-XX) , nos termos do art. 60 da Lei 8.443/1992 e do art. 270, § 1º, do Regimento Interno do TCU;
9.6. inabilitar o Sr. Elton Tacio de Lucena Gomes (CPF XXX.943.484-XX) para o exercício de cargo em comissão ou função de confiança no âmbito da Administração Pública por um prazo de 5 (cinco) anos, nos termos do art. 60 da Lei 8.443/1992, c/c arts. 15, inciso I, alínea "i", e 270 do Regimento Interno do TCU.
9.7. dar ciência deste Acórdão ao responsável e à Caixa Econômica Federal, para ciência, bem como à Procuradoria da República no Estado da Paraíba, para adoção das medidas que entender cabíveis, nos termos do § 3º do art. 16 da Lei 8.443/1992, c/c o § 7º do art. 209 do Regimento Interno do TCU.

Tomada de contas especial instaurada em razão de danos ao erário decorrentes de irregularidades em operações de crédito comercial e movimentação atípica em conta corrente.

Caixa Econômica Federal.

3. Responsável: Elton Tacio de Lucena Gomes (CPF XXX.943.484-XX).

13.1. Ministros presentes: Ana Arraes (Presidente), Walton Alencar Rodrigues, Augusto Nardes, Aroldo Cedraz, Bruno Dantas, Vital do Rêgo e Jorge Oliveira.
13.2. Ministro-Substituto convocado: Augusto Sherman Cavalcanti (Relator).
13.3. Ministros-Substitutos presentes: Marcos Bemquerer Costa e André Luís de Carvalho.

AUGUSTO SHERMAN

Adoto, como parte deste relatório, a instrução elaborada no âmbito da Secretaria de Controle Externo de Tomada de Contas Especial, que contou com a anuência dos dirigentes da unidade técnica (peças 70-72) :
	
"INTRODUÇÃO
1.	Cuidam os autos de tomada de contas especial instaurada pelo (a) Caixa Econômica Federal, em desfavor de Elton Tacio de Lucena Gomes (CPF: XXX.943.484-XX) , em razão de prática de qualquer ato ilegal, ilegítimo ou antieconômico de que resulte dano ao erário, dos recursos aplicados no âmbito do Irregularidades em Operações de Crédito Comercial, no âmbito da Agência Patos/PB e movimentação atípica em conta do ex-empregado Elton Tácio de Lucena Gomes, matrícula funcional 092564-3, com indícios de correlação com estas operações irregulares..
HISTÓRICO
2.	Em 14/11/2019, com fundamento na IN/TCU 71/2012, alterada pela IN/TCU 76/2016, e DN/TCU 155/2016, o dirigente da instituição Caixa Econômica Federal autorizou a instauração da tomada de contas especial (peça 38) . O processo foi registrado no sistema e-TCE com o número 1286/2020.
3.		O fundamento para a instauração da Tomada de Contas Especial, conforme consignado na matriz de responsabilização elaborada pelo tomador de contas, foi a constatação da seguinte irregularidade: 
Irregularidades em Operações de Crédito Comercial, no âmbito da Agência Patos/PB e movimentação atípica em conta corrente do ex-empregado Elton Tácio de Lucena Gomes.
4.	O responsável arrolado na fase interna foi devidamente comunicado e, diante da ausência de justificativas suficientes para elidir a irregularidade e da não devolução dos recursos, instaurou-se a tomada de contas especial.
5.		No relatório (peça 45) , o tomador de contas concluiu que o prejuízo importaria no valor original de R$ 671.981,64, imputando-se a responsabilidade a Elton Tacio de Lucena Gomes, Gerente de Atendimento PJ PUB/PRIV, no período de 3/12/2012 a 10/10/2017, na condição de contratado. 
6.			Em 30/9/2020, a Controladoria-Geral da União emitiu o relatório de auditoria (peça 49) , em concordância com o relatório do tomador de contas. O certificado de auditoria e o parecer do dirigente do órgão de controle interno concluíram pela irregularidade das presentes contas (peças 50 e 51) .
7.		Em 7/10/2020, o ministro responsável pela área atestou haver tomado conhecimento das conclusões contidas no relatório e certificado de auditoria, bem como do parecer conclusivo do dirigente do órgão de controle interno, manifestando-se pela irregularidade das contas, e determinou o encaminhamento do processo ao Tribunal de Contas da União (peça 52) .
8.	Na instrução inicial (peça 56) , analisando-se os documentos nos autos, concluiu-se pela necessidade de realização de citação para a seguinte irregularidade: 
8.1.	Irregularidade 1: concessão irregular de operações de crédito.
8.1.1.		Evidências da irregularidade: documentos técnicos presentes nas peças 19, 21, 26 e 29.
8.1.2.		Normas infringidas: RH 053 REGULAMENTO DE PESSOAL;RH 200 - CÓDIGO DE ÉTICA DA CAIXA; CR015 - AVALIAÇÃO DO RISCO DE CRÉDITO DE EMPRESAS COM FATURAMENTO FISCAL BRUTO ANUAL ATÉ R$50 MILHÕES; C0123 - GIROCAIXA INSTANTÂNEO MÚLTIPLO; CR340 - REDAD ¿ ROTINAS DE ENTRADA DE DADOS E DISPONIBILIZAÇÃO DE ARQUIVOS, ACESSO E FUNCIONAMENTO DE SIVIR; C0012 - REGRAS GERAIS PARA CONCESSÃO DE CRÉDITO COMERCIAL PJ PRIVADA - MGE; CO213 - GIROCAIXA FÁCIL .
8.2.		Débitos relacionados ao responsável Elton Tacio de Lucena Gomes (CPF: XXX.943.484-XX) :
	Data de ocorrência
	Valor histórico (R$) 

	6/4/2015
	114.401,03

	15/2/2016
	83.998,38

	9/1/2018
	190.695,60

	23/12/2017
	201.090,35

	26/12/2017
	81.796,28

8.2.1.	Cofre credor: Caixa Econômica Federal.
8.2.2.	Responsável: Elton Tacio de Lucena Gomes (CPF: XXX.943.484-XX) .
8.2.2.1.	Conduta: autorizar operações de crédito de forma irregular ou fraudulenta.
8.2.2.2.	Nexo de causalidade: A autorização de operações de crédito de forma irregular ou fraudulena resultou em dano ao erário.
8.2.2.3.	Culpabilidade: não há excludentes de ilicitude, de culpabilidade e de punibilidade; é razoável supor que o responsável tinha consciência da ilicitude de sua conduta; era exigível conduta diversa da praticada, qual seja, autorizar operações de crédito observando os normativos da entidade. 
9.	Encaminhamento: citação.
10.	Em cumprimento ao pronunciamento da unidade (peça 58) , foi efetuada citação do responsável, nos moldes adiante:
a)	 Elton Tacio de Lucena Gomes - promovida a citação do responsável, conforme delineado adiante:
	Comunicação: Ofício 69095/2021 - Seproc (peça 62) 
Data da Expedição: 13/1/2022
Data da Ciência: não houve (Mudou-se) (peça 63) 
Observação: Ofício enviado para o endereço do responsável, conforme pesquisa na base de dados no sistema da Receita Federal, custodiada pelo TCU (peça 59) .
	
	Comunicação: Ofício 69096/2021 - Seproc (peça 60) 
Data da Expedição: 13/1/2022
Data da Ciência: não houve (Mudou-se) (peça 64) 
Observação: Ofício enviado para o endereço do responsável, conforme pesquisa na base de dados no sistema do TSE, custodiada pelo TCU (peça 59) .
	
	Comunicação: Ofício 69097/2021 - Seproc (peça 61) 
Data da Expedição: 13/1/2022
Data da Ciência: não houve (Desconhecido) (peça 65) 
Observação: Ofício enviado para o endereço do responsável, conforme pesquisa na base de dados no sistema do Renach, custodiada pelo TCU (peça 59) .
	
	Comunicação: Edital 0277/2022 - Seproc (peça 67) 
Data da Publicação: 11/3/2022 (peça 68) 
Fim do prazo para a defesa: 26/3/2022
	
11.	Conforme Despacho de Conclusão das Comunicações Processuais (peça 69) , as providências inerentes às comunicações processuais foram concluídas. 
12.	Transcorrido o prazo regimental, o responsável Elton Tacio de Lucena Gomes permaneceu silente, devendo ser considerado revel, nos termos do art. 12, § 3º, da Lei 8.443/1992.
ANÁLISE DOS PRESSUPOSTOS DE PROCEDIBILIDADE DA IN/TCU 71/2012
Avaliação de Viabilidade do Exercício do Contraditório e Ampla Defesa
13.		Verifica-se que não houve o transcurso de mais de dez anos desde o fato gerador sem que tenha havido a notificação do responsável pela autoridade administrativa federal competente (art. 6º, inciso II, c/c art. 19 da IN/TCU 71/2012, modificada pela IN/TCU 76/2016) , uma vez que o fato gerador da irregularidade sancionada ocorreu em 9/1/2018, e o responsável foi notificado sobre a irregularidade pela autoridade administrativa competente conforme segue:
13.1.	Elton Tacio de Lucena Gomes, por meio do ofício acostado à peça 16, recebido em 24/4/2019, conforme AR (peça 32) .
Valor de Constituição da TCE 	
14.		Verifica-se, ainda, que o valor atualizado do débito apurado (sem juros) em 1/1/2017 é de R$ 691.356,23, portanto superior ao limite mínimo de R$ 100.000,00, na forma estabelecida conforme os arts. 6º, inciso I, e 19 da IN/TCU 71/2012, modificada pela IN/TCU 76/2016. 
OUTROS PROCESSOS/DÉBITOS NOS SISTEMAS DO TCU COM OS MESMOS RESPONSÁVEIS
15.		Informa-se que não foi encontrado débito imputável ao responsável em outros processos no Tribunal.
16.		A tomada de contas especial está, assim, devidamente constituída e em condição de ser instruída.
EXAME TÉCNICO
Da validade das notificações:
17.		Preliminarmente, cumpre tecer breves considerações sobre a forma como são realizadas as comunicações processuais no TCU. A esse respeito, destacam-se o art. 179, do Regimento Interno do TCU (Resolução 155, de 4/12/2002) e o art. 4º, inciso III, § 1º, da Resolução TCU 170, de 30 de junho de 2004, in verbis:
Art. 179. A citação, a audiência ou a notificação, bem como a comunicação de diligência, far se-ão:
I - mediante ciência da parte, efetivada por servidor designado, por meio eletrônico, fac-símile, telegrama ou qualquer outra forma, desde que fique confirmada inequivocamente a entrega da comunicação ao destinatário;
II - mediante carta registrada, com aviso de recebimento que comprove a entrega no endereço do destinatário;
III - por edital publicado no Diário Oficial da União, quando o seu destinatário não for localizado
 (...) 
Art. 3º As comunicações serão dirigidas ao responsável, ou ao interessado, ou ao dirigente de órgão ou entidade, ou ao representante legal ou ao procurador constituído nos autos, com poderes expressos no mandato para esse fim, por meio de:
I - correio eletrônico, fac-símile ou telegrama;
II - servidor designado;
III - carta registrada, com aviso de recebimento;
IV - edital publicado no Diário Oficial da União, quando o seu destinatário não for localizado, nas hipóteses em que seja necessário o exercício de defesa.
Art. 4º. Consideram-se entregues as comunicações:
I - efetivadas conforme disposto nos incisos I e II do artigo anterior, mediante confirmação da ciência do destinatário;
II - realizadas na forma prevista no inciso III do artigo anterior, com o retorno do aviso de recebimento, entregue comprovadamente no endereço do destinatário;
III - na data de publicação do edital no Diário Oficial da União, quando realizadas na forma prevista no inciso IV do artigo anterior.
§ 1º O endereço do destinatário deverá ser previamente confirmado mediante consulta aos sistemas disponíveis ao Tribunal ou a outros meios de informação, a qual deverá ser juntada ao respectivo processo.
 (...) 
18.		Bem se vê, portanto, que a validade da citação via postal não depende de que o aviso de recebimento seja assinado pelo próprio destinatário da comunicação, o que dispensa, no caso em tela, a entrega do AR em 'mãos próprias'. A exigência da norma é no sentido de o Tribunal verificar se a correspondência foi entregue no endereço correto, residindo aqui a necessidade de certeza inequívoca. 
19.	Não é outra a orientação da jurisprudência do TCU, conforme se verifica dos julgados a seguir transcritos:
São válidas as comunicações processuais entregues, mediante carta registrada, no endereço correto do responsável, não havendo necessidade de que o recebimento seja feito por ele próprio (Acórdão 3648/2013-TCU-Segunda Câmara, Relator José Jorge) ;
É prescindível a entrega pessoal das comunicações pelo TCU, razão pela qual não há necessidade de que o aviso de recebimento seja assinado pelo próprio destinatário. Entregando se a correspondência no endereço correto do destinatário, presume-se o recebimento da citação. (Acórdão 1019/2008-TCU-Plenário, Relator Benjamin Zymler) ;
As comunicações do TCU, inclusive as citações, deverão ser realizadas mediante Aviso de Recebimento - AR, via Empresa Brasileira de Correios e Telégrafos, bastando para sua validade que se demonstre que a correspondência foi entregue no endereço correto. (Acórdão 1526/2007-TCU-Plenário, Relator Aroldo Cedraz) .
20.	A validade do critério de comunicação processual do TCU foi referendada pelo Supremo Tribunal Federal, nos termos do julgamento do MS-AgR 25.816/DF, por meio do qual se afirmou a desnecessidade da ciência pessoal do interessado, entendendo-se suficiente a comprovação da entrega do 'AR' no endereço do destinatário:
Ementa: agravo regimental. Mandado de segurança. Desnecessidade de intimação pessoal das decisões do tribunal de contas da união. art. 179 do regimento interno do TCU. Intimação do ato impugnado por carta registrada, iniciado o prazo do art. 18 da lei nº 1.533/51 da data constante do aviso de recebimento. Decadência reconhecida. Agravo improvido.
O envio de carta registrada com aviso de recebimento está expressamente enumerado entre os meios de comunicação de que dispõe o Tribunal de Contas da União para proceder às suas intimações.
O inciso II do art. 179 do Regimento Interno do TCU é claro ao exigir apenas a comprovação da entrega no endereço do destinatário, bastando o aviso de recebimento simples. 
Da revelia do responsável Elton Tacio de Lucena Gomes
21.	No caso vertente, a citação do responsável (Elton Tacio de Lucena Gomes) se deu em endereços provenientes de pesquisas de endereços realizadas pelo TCU (vide parágrafos acima) , porquanto, devido ao insucesso de realizar a citação em endereços constantes na base de dados da Receita custodiada pelo TCU (peça 59) , buscou-se a notificação em endereços provenientes das bases de dados públicas custodiadas pelo TCU (TSE e Renach - peça 66) e das bases de dados do próprio TCU. A entrega dos ofícios citatórios nesses endereços não ficou comprovada, razão pela qual promoveu-se a notificação por edital publicado no Diário Oficial da União (peça 67) 
22.	Importante destacar que, antes de promover a citação por edital, para assegurar a ampla defesa, buscaram-se outros meios possíveis para localizar e citar o responsável, nos limites da razoabilidade, fazendo juntar aos autos informação comprobatória dos diferentes meios experimentados que restaram frustrados, tal como se demonstrou no item anterior da presente instrução (Acórdão 4851/2017-TCU-Primeira Câmara, Relator Augusto Sherman) .
23.	Nos processos do TCU, a revelia não leva à presunção de que seriam verdadeiras todas as imputações levantadas contra os responsáveis, diferentemente do que ocorre no processo civil, em que a revelia do réu opera a presunção da verdade dos fatos narrados pelo autor (Acórdão 1009/2018-TCU-Plenário, Relator Bruno Dantas; 2369/2013-TCU-Plenário, Relator Benjamin Zymler e 2449/2013-TCU-Plenário, Relator Benjamin Zymler) . Dessa forma, a avaliação da responsabilidade do agente não pode prescindir da prova existente no processo ou para ele carreada. 
24.	Ao não apresentar sua defesa, o responsável deixou de produzir prova da regular aplicação dos recursos sob sua responsabilidade, em afronta às normas que impõem aos gestores públicos a obrigação legal de, sempre que demandados pelos órgãos de controle, apresentar os documentos que demonstrem a correta utilização das verbas públicas, a exemplo do contido no art. 93 do Decreto-Lei 200/1967: 'Quem quer que utilize dinheiros públicos terá de justificar seu bom e regular emprego na conformidade das leis, regulamentos e normas emanadas das autoridades administrativas competentes.' 
25.	Mesmo as alegações de defesa não sendo apresentadas, considerando o princípio da verdade real que rege esta Corte, procurou-se buscar, em manifestações do responsável na fase interna desta Tomada de Contas Especial, se havia algum argumento que pudesse ser aproveitado a seu favor. 
26.		Os argumentos apresentados na fase interna (peça 23) não elidem as irregularidades apontadas. Pelo contrário, naquele documento, o responsável assume a autoria dos fatos que geraram os danos aqui buscados.
27.	Em se tratando de processo em que a parte interessada não se manifestou acerca das irregularidades imputadas, não há elementos para que se possa efetivamente aferir e reconhecer a ocorrência de boa-fé na conduta do responsável, podendo este Tribunal, desde logo, proferir o julgamento de mérito pela irregularidade das contas, conforme os termos dos §§ 2º e 6º do art. 202 do Regimento Interno do TCU. (Acórdão 2064/2011-TCU-Primeira Câmara (Relator Ubiratan Aguiar) , 6.182/2011-TCU-1ª Câmara (Relator Weber de Oliveira) , 4.072/2010-TCU-1ª Câmara (Relator Valmir Campelo) , 1.189/2009-TCU-1ª Câmara (Relator Marcos Bemquerer) , 731/2008-TCU-Plenário (Relator Aroldo Cedraz) .
28.	Dessa forma, o responsável Elton Tacio de Lucena Gomes deve ser considerado revel, nos termos do art. 12, § 3º, da Lei 8.443/1992, devendo as contas serem julgadas irregulares, condenando-o ao débito apurado e aplicando-lhe a multa prevista no art. 57 da Lei 8.443/1992.
Prescrição da Pretensão Punitiva
29.		Vale ressaltar que a pretensão punitiva do TCU, conforme Acórdão 1441/2016-TCU-Plenário, Relator Benjamin Zymler, que uniformizou a jurisprudência acerca dessa questão, subordina-se ao prazo geral de prescrição indicado no art. 205 do Código Civil, que é de dez anos, contado da data de ocorrência da irregularidade sancionada, nos termos do art. 189 do Código Civil, sendo este prazo interrompido pelo ato que ordenar a citação, a audiência ou a oitiva do responsável.
30.	No caso em exame, não ocorreu a prescrição, uma vez que a irregularidade sancionada ocorreu em 9/1/2018, e o ato de ordenação da citação ocorreu em 11/11/2021.
CONCLUSÃO
31.		Em face da análise promovida na seção 'Exame Técnico', verifica-se que o responsável Elton Tacio de Lucena Gomes não logrou comprovar a boa e regular aplicação dos recursos, instado a se manifestar, optou pelo silêncio, configurando a revelia, nos termos do § 3º, do art. 12, da Lei 8.443/1992. Ademais, inexistem nos autos elementos que demonstrem a boa-fé do responsável ou a ocorrência de outras excludentes de culpabilidade.
32.	Verifica-se também que não houve a prescrição da pretensão punitiva, conforme análise já realizada.
33.		Tendo em vista que não constam dos autos elementos que permitam reconhecer a boa-fé do responsável, sugere-se que as suas contas sejam julgadas irregulares, nos termos do art. 202, § 6º, do Regimento Interno do TCU, com a imputação do débito atualizado monetariamente e acrescido de juros de mora, nos termos do art. 202, § 1º do Regimento Interno do TCU, descontado o valor eventualmente recolhido, com a aplicação da multa prevista no art. 57 da Lei 8.443/1992.
34.	Por fim, como não houve elementos que pudessem modificar o entendimento acerca das irregularidades em apuração, mantém-se a matriz de responsabilização presente na peça 55.
PROPOSTA DE ENCAMINHAMENTO
35.	Diante do exposto, submetemos os autos à consideração superior, propondo ao Tribunal:
a)	considerar revel o responsável Elton Tacio de Lucena Gomes (CPF: XXX.943.484-XX) , para todos os efeitos, dando-se prosseguimento ao processo, com fulcro no art. 12, § 3º, da Lei 8.443/1992; 
b)	julgar irregulares, nos termos dos arts. 1º, inciso I, 16, inciso III, alíneas b e c, da Lei 8.443/1992, c/c os arts. 19 e 23, inciso III, da mesma Lei, as contas do responsável Elton Tacio de Lucena Gomes (CPF: XXX.943.484-XX) , condenando-o ao pagamento das importâncias a seguir especificadas, atualizadas monetariamente e acrescidas dos juros de mora, calculadas a partir das datas discriminadas até a data da efetiva quitação do débito, fixando-lhe o prazo de quinze dias, para que comprove, perante o Tribunal, o recolhimento das referidas quantias aos cofres do Caixa Econômica Federal, nos termos do art. 23, inciso III, alínea 'a', da citada lei, c/c o art. 214, inciso III, alínea 'a', do Regimento Interno do TCU.  
Débitos relacionados ao responsável Elton Tacio de Lucena Gomes (CPF: XXX.943.484-XX) :
	Data de ocorrência
	Valor histórico (R$) 

	6/4/2015
	114.401,03

	15/2/2016
	83.998,38

	9/1/2018
	190.695,60

	23/12/2017
	201.090,35

	26/12/2017
	81.796,28

Valor atualizado do débito (com juros) em 2/6/2022: R$ 888.160,19.
c)	aplicar ao responsável Elton Tacio de Lucena Gomes (CPF: XXX.943.484-XX) , a multa prevista no art. 57 da Lei 8.443/1992 c/c o art. 267 do Regimento Interno do TCU, fixando-lhe o prazo de quinze dias, a contar da notificação, para que comprove, perante o Tribunal (art. 214, III, alínea 'a', do Regimento Interno do TCU) , o recolhimento da dívida aos cofres do Tesouro Nacional, atualizada monetariamente desde a data do acórdão que vier a ser proferido por este Tribunal até a data do efetivo recolhimento, se paga após o vencimento, na forma da legislação em vigor;
d)		autorizar, desde logo, a cobrança judicial das dívidas, caso não atendida a notificação, na forma do disposto no art. 28, inciso II, da Lei 8.443/1992;
e)	autorizar também, desde logo, se requerido, com fundamento no art. 26, da Lei 8.443, de 1992, c/c o art. 217, §1º do Regimento Interno do TCU, o parcelamento da (s) dívida (s) em até 36 parcelas, incidindo, sobre cada parcela, corrigida monetariamente, os correspondentes acréscimos legais, fixando-lhe o prazo de quinze dias, a contar do recebimento da notificação, para comprovar, perante o Tribunal, o recolhimento da primeira parcela, e de trinta dias, a contar da parcela anterior, para comprovar os recolhimentos das demais parcelas, devendo incidir, sobre cada valor mensal, atualizado monetariamente, os juros de mora devidos, no caso do débito, na forma prevista na legislação em vigor, alertando o responsável de que a falta de comprovação do recolhimento de qualquer parcela importará o vencimento antecipado do saldo devedor, nos termos do § 2º do art. 217 do Regimento Interno deste Tribunal; 
f)	enviar cópia do Acórdão a ser prolatado à Procuradoria da República no Estado da PB, nos termos do § 3º do art. 16 da Lei 8.443/1992, c/c o § 7º do art. 209 do Regimento Interno do TCU, para adoção das medidas cabíveis; e
g)	enviar cópia do Acórdão que vier a ser proferido à Caixa Econômica Federal e ao responsável, para ciência;
h)	informar à Procuradoria da República no Estado da PB, à Caixa Econômica Federal e ao responsável que a presente deliberação, acompanhada do Relatório e do Voto que a fundamenta, está disponível para a consulta no endereço www.tcu.gov.br/acordaos, além de esclarecer que, caso requerido, o TCU poderá fornecer sem custos as correspondentes cópias, de forma impressa; e
i)	informar à Procuradoria da República no Estado da PB que, nos termos do parágrafo único do art. 62 da Resolução TCU 259/2014, os procuradores e membros do Ministério Público credenciados nesta Corte podem acessar os presentes autos de forma eletrônica e automática, ressalvados apenas os casos de eventuais peças classificadas como sigilosas, as quais requerem solicitação formal."
2.	O Ministério Público, representado pelo Subprocurador-Geral Paulo Soares Bugarin, manifesta-se de acordo com a proposta da unidade técnica (peça 73) :
	"Caracterizada a revelia do responsável Elton Tacio de Lucena Gomes, após regular citação por edital (peças 67-68) , impõe-se o prosseguimento do processo, para todos os efeitos, conforme prevê o art. 12, § 3º, da Lei 8.443/92.
2.	Desse modo, ante a inexistência de elementos capazes de comprovar a boa e regular aplicação dos recursos, este representante do Ministério Público de Contas manifesta-se de acordo com a proposta formulada pela unidade técnica (peça 70) ."
	É o relatório.

não há.

Subprocurador-Geral Paulo Soares Bugarin.

TOMADA DE CONTAS ESPECIAL. DESVIO DE RECURSOS POR EX-EMPREGADO DA CAIXA. CITAÇÃO. REVELIA. CONTAS IRREGULARES. DÉBITO. MULTA. INABILITAÇÃO PARA O EXERCÍCIO DE CARGO EM COMISSÃO OU FUNÇÃO DE CONFIANÇA NO ÂMBITO DA ADMINISTRAÇÃO PÚBLICA.

TOMADA DE CONTAS ESPECIAL (TCE)

Secretaria de Controle Externo de Tomada de Contas Especial (SecexTCE).

Em apreciação, tomada de contas especial instaurada pela Caixa Econômica Federal, em desfavor do Sr. Elton Tacio de Lucena Gomes, ex-empregado demitido por justa causa, em razão de danos ao erário decorrente de irregularidades em operações de crédito comercial, no âmbito da Agência Patos/PB, e movimentação atípica em conta corrente, no valor de R$ 671.981,64.
Segundo apurado, o responsável autorizava empréstimos fraudulentos para algumas empresas, descumprindo diversos itens normativos, e posteriormente repassava os valores para sua conta corrente e de parentes, visando o pagamento de dívidas pessoais.
Citado no âmbito desta Corte, o ex-empregado manteve-se inerte. Diante da revelia e inexistindo nos autos elementos que permitam concluir pela ocorrência de boa-fé ou de outros excludentes de culpabilidade, a Secex/TCE propõe julgar irregulares as contas do responsável, condená-lo ao pagamento do montante apurado e aplicar a multa prevista no art. 57 da Lei 8.443/1992.
O Ministério Público manifesta-se de acordo com a proposta.
Anuo ao encaminhamento formulado pela unidade técnica, de modo que adoto sua análise como razões de decidir.
Foram enviados ofícios de notificação a três endereços do responsável constantes dos sistemas corporativos do TCU: Receita Federal, Registro Nacional de Carteira de Habilitação - Renach e Cadastro Eleitoral (peça 66) . Todos foram restituídos pelos Correios com os registros de "mudou-se" ou "desconhecido" (peças 63-65) . Não tendo sido localizado o destinatário, nos diversos meios disponíveis, efetivou-se a citação por edital (peças 67 e 68) .
Passado o prazo concedido sem apresentação de alegações de defesa ou recolhimento do débito imputado, cabe considerá-lo revel, nos termos do art. 12, § 3º, da Lei 8.443/1992, dando-se prosseguimento aos autos.
Confirmada a responsabilidade do ex-empregado pelo desvio de valores durante o processo administrativo conduzido pela Caixa e não apresentado perante este Tribunal qualquer elemento apto a elidir as irregularidades, as contas do Sr. Elton Tacio de Lucena Gomes devem ser julgadas irregulares, com condenação ao ressarcimento do valor total apurado e aplicação da multa prevista no art. 57 da mesma lei. Apenas registro que, nesses casos, mais apropriado fundamentar a irregularidade das contas no art. 16, inciso III, alínea "d", da Lei 8.443/1992, em vez de nas alíneas "b" e "c", como sugerido. 
Em função das graves infrações cometidas pelo responsável, em acréscimo à proposta de encaminhamento da unidade técnica, cabe ainda inabilitar o responsável, pelo período de cinco anos, para o exercício de cargo em comissão ou função de confiança no âmbito da Administração Pública, nos termos do art. 60 da Lei 8.443/1992.
Apropriado, por fim, consoante art. 16, § 3º, da Lei 8.443/92 c/c o § 7º do art. 209 do RI/TCU, dar ciência da deliberação à Procuradoria da República no Estado da Paraíba para adoção das medidas que considere cabíveis.
	Ante o exposto, manifesto-me por que o Tribunal aprove o acórdão que ora submeto à apreciação deste Colegiado.
TCU, Sala das Sessões, em 20 de julho de 2022.
AUGUSTO SHERMAN CAVALCANTI 
Relator